臺灣高等法院臺中分院刑事判決　　　　　　　九十一年度重上更(一)字第一一三號
　　上　訴　人　臺灣台中地方法院檢察署檢察官
　　上　訴　人
　　即　被　告　丑○○
　　　　　　　　庚○○
　　右二人共同
　　選任辯護人　黃興木
右上訴人因被告等偽造文書等案件，不服臺灣台中地方法院八十七年度訴字第一０一
０號中華民國八十八年四月六日第一審判決（起訴案號：臺灣台中地方法院檢察署八
十六年度偵字第一九三八一、一九三九一號），提起上訴，經判決後，由最高法院發
回更審，本院判決如左：
    主      文
原判決撤銷。
丑○○、庚○○共同連續行使偽造私文書，足以生損害於他人，丑○○處有期徒刑壹
年，庚○○處有期徒刑拾月，庚○○緩刑肆年。
在標單上偽造亥○○、玄○○、壬○○、乙○○、子○○之署押各壹枚均沒收。
    事      實
一、丑○○、庚○○二人為夫妻，因經營自行車生意週轉之需，乃於民國（以下同）
    八十五年六月五日，在台中縣大里市○○路一六二號，分別招募如附表所示之互
    助會，由丑○○擔任互助會會首，採取外標制（各會起迄時間、參加會員名義、
    每會金額、開標時間及停標日期均如附表所示），由丑○○、庚○○共同負責通
    知會員開標、收取標金及交付得標會款情事。詎丑○○、庚○○夫婦竟因經濟週
    轉困難，遂共同基於意圖不法所有之概括犯意聯絡，就附表編號一所示之互助會
    ，分別於八十五年十月五日（第四會）、八十六年四月五日（第十會）、八十六
    年六月五日（第十二會），未經互助會會員亥○○、玄○○、壬○○等三人之同
    意或授權，擅自冒用該三人之姓名填具利息三千二百元、三千四百元及三千五百
    元於標單上而在開標時提出行使，再於八十五年十二月、八十六年三月，以向其
    他會員隱匿子○○、乙○○未實際參加該互助會之方法，依序分別假冒子○○、
    特聰之名義以三千一百元、三千二百元標取會款，使附表編號一所示戊○○等活
    會會員陷於錯誤而連續交付各該期之會款，足以生損害於附表編號一所示劉淑貞
    、玄○○、壬○○、戊○○等活會會員及乙○○、子○○。丑○○、庚○○二人
    復承前揭意圖為自己不法所有之概括犯意，明知自己當時財務狀況不佳，已無支
    付能力，仍分別於八十六年五月二十日及八十六年八月十日，在上址招募如附表
    編號第二、三所示之互助會，由丑○○擔任會首，採取外標制，仍由丑○○、庚○○負責通知會員開標、收取標金及交付得標會款情事，使附表編號二所示寅○○及編號三戌○○等活會會員陷於錯誤而如數繳交會款。嗣至八十六年九月間，
    丑○○、庚○○無故停標前開三組互助會後，戊○○等人始知受騙。丑○○、庚○○共計詐得第一會之戊○○、宇○○、宙○○、申○○、未○○、寅○○、Ａ
    ○○、酉○○、地○○、壬○○、卯○○、玄○○及劉淑貞各三十萬元；第二會
    之寅○○、癸○○、酉○○及天○○各八萬元；第三會之戌○○、甲○○各二萬
    元(詐取金額之計算，以告訴人提出告訴，有證據證明者為限)。
二、案經戊○○、宇○○、寅○○、戌○○、宙○○、申○○、未○○、Ａ○○、酉
    ○○、地○○、壬○○、卯○○、玄○○、劉淑貞、天○○、甲○○等人訴由臺
    灣臺中地方法院檢察署檢察官偵查起訴。
    理      由
一、訊據上訴人即被告丑○○固坦承於前開時地招募如附表所示之三組互助會之事實
    ，雖矢口否認有詐欺及偽造文書等犯行，並辯稱略以：伊有經亥○○、玄○○、
    壬○○三人之同意借用他們名義來標會，並非冒標，乙○○、子○○二人原來說
    要參加事後又不參加，但會員名冊已發給各會員，所以才會用他們名義參加，並
    以他們名義標走會款，伊因另參加林玉田及黃正朋之互助會，遭其二人倒會，又
    伊經營自行車買賣，因附近大買家賣場降價求售，致伊生意虧損累累，所以才會
    宣告停標，伊並無偽造文書及詐欺之意思云云；被告庚○○亦矢口否認有詐欺及
    偽造文書之犯行，並辯稱略以：本件三組互助會之召集、收取會款、主持開標及
    交付得標款項均是丑○○單獨為之，伊完全沒有參與，故本件與伊無關云云。
二、惟本院經查：
  (一)右揭事實，業據被害人戊○○、宇○○、寅○○、戌○○、宙○○、申○○、未
    ○○、Ａ○○、酉○○、地○○、卯○○、天○○、甲○○等人於偵查及原審審
    理時指述綦詳，且有互助會會單影本三紙在卷可稽，被告二人於偵查及原審訊問
    時亦雖分別供稱：「（玄○○、亥○○的會款是否你們標走？）是，但事前有告
    訴他們二人）」「我標的（壬○○的會）」「我不在才會轉交給我太太，當時有
    跟玄○○提過說我比較困難先讓我標，但利息照算，他有同意」 (丑○○)「是
    ，但有向玄○○太太亥○○講」 (庚○○)等語，然為壬○○等三人所否認 (八
    十七年二月二十日檢察官偵查筆錄及八十七年九月二十一日原審審判筆錄參照）
    。被害人玄○○、亥○○夫婦於八十七年九月二十一日原審審理時指稱：「我們
    是夫妻」「有（參加被告的會）」「我們二位都有各一會」「８５．６．５至８
    ７．６．５的那會」「都沒有（標會）」「是的（後來倒了）」「都沒有同意（
    讓被告標）」「都有繳過給他們二位（會錢），我們都沒有去標」等語。且依原
    審卷 (一)第一二六頁至一二八頁所附壬○○繳付八十六年六月至同年八月之會
    款均為二萬元觀之，壬○○如係於八十六年六月五日借予被告標取會款，以所採
    之外標制，焉有僅繳交二萬元會款，而置利息部分於不顧之理。
  (二)被告丑○○冒用子○○、乙○○名義，參加附表編號一所示互助會，並分別以該
    二人之名義標取會款一節，查：被告二人對以子○○、乙○○二人名義標取會款
    之事實均坦承在卷，雖辯稱：「這一次事先說要參加（子○○、乙○○），最後
    他們都不要了，但當初有跟他們說，因會簿已寫好，當時有經過他們同意，但他
    們說由我處理」云云（見本院九十一年七月八日訊問筆錄），惟：(1)證人即子○○之配偶辛○○於八十六年九月二十三日檢察官偵查時證稱：「是（子○○配偶
    ）」「之前有（參加丑○○所召集之互助會），但八十五年六月起的會沒有參加
    」「沒有（丑○○冒子○○名義加入互助會未經子○○同意）」等語。證人即子
    ○○於八十七年七月二十日原審審理時證稱：「丑○○的會我一直以來均有參加
    」「（參加何會）我忘了記不起來，有一次是與酉○○在場有得標，但沒拿到錢
    ，是因為我堂妹夫他需用錢，但我從來沒繳錢，我堂妹夫是借我的名義」等語。
    (2)證人乙○○於八十七年十月二十六日原審審判時證稱：「是在腳踏車公會認識
    的 (丑○○)」「有（參加互助會）．．，是一萬元的會」「我沒有參加那一會
    （８５．６．５～８７．６．５的會）」「我的印象中好像有提過說我要不要參
    加，因為他每次起會提起我都有參加，但最後我說會那麼多，我不要了給人家或
    是劃掉或是他自己處理掉」「確實是有提過」「不記得了（參加過幾次），有十
    多年了」「他有向我提過，我本來要參加，後來我說不要了」等語，於本院調查
    時亦為相同之之證述（見本院九十一年七月八日訊問筆錄）。就(1)部分之事實，
    證人間之證述內容不相一致，雖以辛○○之上開證詞，尚不足以認定子○○確未
    事前同意被告等以其名義參加互助會，然被告丑○○身為會首，在未告知其他會
    員上開係借用他人名義之情形下，分別以子○○及乙○○名義標取會款且隨即倒
    會，其有施用欺罔之手段甚明。
  (三)被告丑○○於開標時均有填載標單之事實，業據其於八十八年八月十一日本院前
    審訊問時供承不諱，核與被害人宙○○、戊○○於原審審理所述開標過程情節相
    符，被害人壬○○於八十七年七月二十日原審審理時亦陳稱：「我是參加８５年
    ６月５日的會，我從未去標會，後來聽說被告倒會，我繳了三十萬元。有會員告
    訴我，我的會第十三會就被標走了。我參加的會是外標，標金要寫標單，有寫姓
    名」等語。被告丑○○既冒用上開壬○○等人之名義，標取會款，依上開證述，
    被告有於標單上偽造冒用名義人之署押應可認定。
  (四)被告丑○○分別於八十六年五月二十日及八十六年八月十日召募如附表編號第二
    會、第三會所示之互助會，旋於八十六年九月間即宣告互助會停標，而被告丑○○辯稱林玉田於八十六年一、二月間積欠其六十四萬四千元之會款及黃正朋於八
    十六年七月間積欠其九萬元之債務等情，縱係屬實，惟更堪認被告丑○○於招募
    前開二組互助會之初，明知自己財務狀況不佳，已無支付能力之事實，竟仍召集
    互助會，顯見其於召集該二互助會之初，應有不法所有之犯意甚明。
  (五)復查被告丑○○、庚○○為夫婦，渠二人共同召集本件三組互助會，為被告二人
    於偵查中供承在卷，且被害人未○○、酉○○等人於本院前審審理時均指述被告
    庚○○曾打電話通知開標、告知得標人為何人及利息若干、收取會款及開標時在
    場等情，故被告庚○○對於本件三組互助會召集及標會冒名標會之情形應知悉甚
    詳。是被告庚○○對於被告丑○○連續三次冒標情事，自難諉為毫不知情。再參
    以被告庚○○與丑○○共同於事後簽發本票與被害人戊○○等人，有本票影本十
    紙附卷足佐，顯見被告庚○○就被告丑○○連續三次冒標及詐取互助會會款之事
    實，具有犯意之聯絡及行為之分擔至為明顯。又被告二人明知自己當時財務狀況
    不佳，已無支付能力（前已因經濟困難而冒標會款），竟仍共同於八十六年五月
    二十日及八十六年八月十日先後二次，在上址繼續招募如附表編號第二、三所示
    之互助會使其他會員陷於錯誤而交付會款，旋於同年九月即停止標會而逃逸無蹤
    ，顯其二人有詐欺之犯行彰彰甚明，是故被告丑○○及庚○○前開所辯，均屬事
    後卸責之詞，洵不足採，被告二人之犯行，堪予認定。
二、按刑法第二百二十條第一項以文書論之文書，指在紙上或物品上之文字符號，依
    習慣或特約足以為表示其用意之證明者而言，故凡以虛偽之文字符號或在物品上
    或紙上表示一定用意之證明者，即謂之偽造，又刑法第二百十條之偽造私文書罪
    ，以無制作權人而捏造他人名義制作該文書為構成要件。被告等標單上偽填被冒
    標人亥○○、玄○○、壬○○、子○○、乙○○等人之姓名及投標之金額，使其
    他會員誤認該標單係該被冒標人所制作，該標單即可謂係刑法第二百二十條第一
    項以文書論之文書，核被告等所為係犯刑法第二百十六條、第二百二十條、第二
    百十條之行使偽造私文書罪。其等以此冒標方式及隱瞞子○○、乙○○二人未實
    際參加互助會而以彼等名義標會，使活會會員陷於錯誤而交付會款，另犯同法第
    三百三十九條第一項之詐欺取財罪。其偽簽亥○○等五人姓名乃偽造標單之部分
    行為，而偽造標單之低度行為又為行使之高度行為所吸收，均不另論罪。被告冒
    標會款分別同時使多數活會會員陷於錯誤而交付會款，係以一行為同時觸犯數詐
    欺罪名，為想像競合犯，其先後五次行使偽造私文書、詐欺之各別犯罪，時間相
    近、手段相同，所犯分屬同一罪名，顯係各基於概括犯意所為，均應依連續犯論
    以一罪，並加重其刑。所犯上開兩罪有方法結果關係，為牽連犯，應從較重論以
    行使偽造私文書罪。被告二人間有犯意之聯絡，行為之分擔，均為共同正犯。原
    審予以論罪科刑固非無見，惟原判決誤認被告等以乙○○、子○○名義標取會款
    之行為不構成詐欺、行使偽造私文書罪及被告丑○○二人以前開方法詐取數百萬
    元，原審在被告丑○○就所負債務未為適當之處理前，即為緩刑之宣告，尚有未
    洽，檢察官上訴意旨指摘原判決不當為有理由，被告二人上訴意旨否認犯罪雖不
    足採，但原判決既有上述可議，即屬無可維持，應由本院將原判決予以撤銷改判
    。爰審酌被告犯罪之動機、目的、手段、生活狀況、智識程度、犯罪所生之損害
    及犯罪後態度等一切情狀，各量處如主文第二項所示之刑。末查被告庚○○前未
    曾受有期徒刑以上刑之宣告，有本院被告全國前案紀錄表在卷可按，其於本件犯
    行中既非居於主導之地位，經此教訓，當知警惕而無再犯之虞，本院綜核各情，
    所宣告之刑，認以暫不執行為適當，併予宣告緩刑四年，以啟自新。在標單上偽
    造劉淑貞、玄○○、壬○○、乙○○、子○○之署押各一枚，不問屬於犯人與否
    ，應宣告沒收之。
三、公訴意旨另以：
  (一)被告丑○○、庚○○於八十六年三月十日參加甲○○為會首，會員二十五員，每
    會二萬元之互助會後，旋於八十六年五月十日標得四十萬元後，即於八十六年九
    月逃匿，因認被告等另涉有詐欺犯行。查被告丑○○固坦承於八十六年三月十日
    參加甲○○為會首，會員二十五員，每會二萬元之互助會，並於八十六年五月十
    日標得四十萬元之事實，惟查被告丑○○於標得會款後，復再繼續繳交八十六年
    六、七、八月之死會會款之事實，為被害人甲○○所是認，且該次被告丑○○係
    以三千一百元利息得標，有會單影本一份在卷可憑，較之其餘月份有以四千元、
    三千八百元及三千六百元利息得標之情形比較觀之，顯見被告丑○○並非刻意得
    標，因此尚難認被告丑○○於參加該互助會之初，即存有不法所有之詐欺意圖，
    是該部分被告丑○○之詐欺犯行，尚屬不能證明。
  (二)被告丑○○、庚○○二人連續自八十六年七月至九月間以要標自行車，一時缺錢
    為由向宇○○、己○○、午○○、宙○○、丙○○及黃○○分別借三十五萬元、
    二十萬元、十萬元、八十一萬元、二十萬元及四十五萬九千二百元，至八十六年
    九月三日，被告丑○○、庚○○避不見面，宇○○等人始知受騙，因認被告二人
    涉有詐欺之罪嫌云云，訊據被告二人均堅決否認有此部分之犯行，被告丑○○辯
    稱：伊向宇○○、己○○、午○○、宙○○、丙○○及黃○○等人借款，因於八
    十六年九月初突然週轉困難，以致未能按期清償，但伊自同年十一月間即陸續清
    償債務迄今，且伊先前即有向宇○○、宙○○等人借款，均有支付利息，實無詐
    欺之犯意等語。被告庚○○辯稱：借款都是丑○○去接洽的，伊並不知情等語。
    查：(1)被害人宇○○於原審審理時供稱：被告丑○○之前曾向伊借過三、五萬元
    ，大概有四、五次等語；被害人宙○○供陳：伊先前大約借給被告丑○○一百萬
    元左右，約定一萬元每月利息二百四十元；被害人丙○○陳稱：伊借給被告丑○○二十萬元，約定一萬元每月三百元利息等語；依前開被害人宇○○、宙○○、
    丙○○等人或供稱本件借款之前即曾借貸予被告丑○○，或謂借款有約定利息之
    情觀之，尚難以借款未償之事實，遽爾認被告丑○○於本次借款係施用詐術而為
    ，或有使渠等陷於錯誤而交付金錢。(2)被告丑○○於八十六年十一月十八日已清
    償被害人午○○四萬元，於八十六年十一月十八日前巳清償被害人己○○十四萬
    元等情，亦有簽收單影本、聲請調解筆錄影本及調解書等各一份在卷足稽，益徵
    被告丑○○是否於本件借款之初即有不法所有之意圖，有合理之懷疑。
    (3)證人林玉田及黃正朋到庭證稱：渠二人確分別於八十六年間積欠被告丑○○六
    十餘萬元及九萬餘元之情，可知被告丑○○就本件借款無法按期償還事出有因，
    即難認其係蓄意詐騙。且參加甲○○之互助會及借款者均為被告丑○○，被告庚○○均未出面之事實，有會單影本一份在卷可據，並經被害人宇○○、己○○、
    午○○、宙○○、黃○○等人供明在卷，是自不能僅憑被告二人為夫妻，即遽認
    被告庚○○有共同參與前開行為。此外，本件並查無其他積極證據足以認定被告
    二人有前開犯行，因此被告丑○○、庚○○前開犯行，均屬無法證明，本應為無
    罪判決之諭知，惟該部分與前開有罪部分，有連續犯或牽連犯之裁判上一罪關係
    ，爰不另為該部分無罪判決之諭知。
四、據上論結，應依刑事訴訟法第三百六十九條第一項前段、第三百六十四條、第二
    百九十九條第一項前段，刑法第二十八條、第五十六條、第二百十六條、第二百
    十條、第二百二十條第一項、第三百三十九條第一項、第五十五條、第七十四條
    第一款、第二百十九條，罰金罰鍰提高標準條例第一條前段，判決如主文。
本案經檢察官丁○○到庭執行職務。
中      華      民      國      九十一  年      十二    月      十一    日
                                臺灣高等法院臺中分院刑事第四庭
                                      審判長法  官  洪  耀  宗
                                            法  官  江  德  千
                                            法  官  劉  登  俊
右正本證明與原本無異。
如不服本判決應於收受送達後十日內向本院提出上訴書狀，其未敘述上訴之理由者並
得於提起上訴後十日內向本院補提理由書（均須按他造當事人之人數附繕本）。
                                            書記官  林  水  濱
中      華      民      國      九十一  年      十二    月      十二    日
附表：
編號一
  (1)起訖日期：八十五年六月五日至八十七年六月五日
  (2)會員姓名：陳國華 (八十五年七月、二千八百元)、辰○○ (八十五年八月、二
              千八百元)、陳素蘭 (八十五年九月、三千一百元)、亥○○ (八十五
              年十月、三千二百元，係被告所冒標，仍為活會)、巳○○ (八十五
              年十一月、三千六百元)、子○○ (八十五年十二月、三千一百元，
              係被告二人假冒子○○之名義參加標走會款)、廖茂松 (八十六年一
              月、三千二百元)、世禮企業 (八十六年二月、三千六百元)、乙○○
              (八十六年三月、三千二百元，被告二人假冒乙○○之名義參加標走
              會款）)、玄○○ (八十六年四月、三千四百元，係被告等所冒標，
              仍為活會)、張啟森 (八十六年五月、三千二百五十元)、壬○○ (八
              十六年六月、三千五百元，係被告等所冒標，仍為活會)、申○○（
              十六年七月、三千五百元)、陳榮發 (八十六年八月、二千九百元)、
              戊○○、宇○○、宙○○、申○○ (另一會為死會)、未○○、張明
              勳、Ａ○○、卡斯特、地○○、卯○○等。
  (3)每會金額：二萬元
  (4)開標日期：每月五日
  (5)停標日期：八十六年九月
  (6)未註明得標者為活會會員
編號二
  (1)起訖日期：八十六年五月二十日至八十八年一月二十日
  (2)會員姓名：李源財、洪金和、潘水成 (兩會)、劉永結、辛○○ (三千八百元得
    標)、辰○○、阿珍、天○○、李俊龍、王陳順、馬敬賜、蕭水樹、曾憲冠 (曾
    憲冠三千四百元得標)、泰豐行、陳國華、陳素蘭、巳○○ (三千元得標)、寅○○、卡斯特等
  (3)每會金額：二萬元
  (4)開標日期：每月二十日
  (5)停標日期：八十六年九月
  (6)未註明得標者為活會會員
編號三
  (1)起訖日期：八十六年八月十日至八十八年四月十日
  (2)會員姓名：辰○○、宙○○、洪慶濱、乙○○、賴秀玲、朱玉娟、東元、江麗華
              、大勝機車 (戌○○)、謝正豐、陳素蘭、劉清良、巳○○、康福志、
              黃素真、張先生、葉銀遠、陳國華、徐憲政、劉先生
  (3)每會金額：二萬元
  (4)開標日期：每月十日
  (5)停標日期：八十六年九月
  (6)本互助會未實際運作，惟朱玉娟、戌○○(大勝機車)各交付二萬元
                                                                        Ａ
